ACORDAO-COMPLETO-2484434

ACÓRDÃO 11064/2021 ATA 30/2021 - SEGUNDA CÂMARA

VISTOS, relatados e discutidos estes autos de tomada de contas especial instaurada pelo Fundo Nacional de Desenvolvimento da Educação (FNDE) em desfavor do Sr. Odimar Wanderley Salomão, prefeito de Afuá/PA à época dos fatos, em razão de devolução, sem a correspondente atualização monetária e acréscimo de juros legais, dos recursos do Convênio n° 655.551/2008 (Siafi 624841) , celebrado entre o FNDE e a Prefeitura Municipal de Afuá/PA e tendo por objeto "a assistência financeira, visando à aquisição de veículo automotor zero quilômetro, de transporte coletivo, destinado exclusivamente ao transporte diário de alunos da Educação Básica, conforme projeto apresentado, decorrente de Emenda Parlamentar";
ACORDAM os Ministros do Tribunal de Contas da União, reunidos em Sessão da Segunda Câmara, diante das razões expostas pelo Relator, em: 
9.1. expedir quitação do débito a que se refere o item 9.2 do Acórdão 5176/2016-TCU-Primeira Câmara (relator: Ministro José Mucio) imputado ao Sr. Odimar Wanderley Salomão         (CPF XXX.543.642-XX) , nos termos do art. 27 da Lei 8.443/92 c/c o art. 218 do RI/TCU; 
9.2. julgar as contas do Sr. Odimar Wanderley Salomão regulares com ressalva, nos termos do arts. 1º, inciso I, 16, inciso II, 18 e 23, inciso II, da Lei 8.443/92 c/c os arts. 201, § 2º, 205 e 208 do RI/TCU, dando-lhe quitação; e
9.3. comunicar a prolação deste Acórdão ao Sr. Odimar Wanderley Salomão, informando-lhes que o Relatório e o Voto que o fundamentam podem ser consultados por meio do endereço www.tcu.gov.br/acordaos.

Quitação em Tomada de contas especial instaurada pelo Fundo Nacional de Desenvolvimento da Educação (FNDE) em desfavor do Sr. Odimar Wanderley Salomão, prefeito de Afuá/PA

Segunda Câmara

Prefeitura Municipal de Afuá - PA.

3. Interessados/Responsáveis:
3.1. Interessado: Fundo Nacional de Desenvolvimento da Educação (00.378.257/0001-81)
3.2. Responsável: Odimar Wanderley Salomão (XXX.543.642-XX).

13.1. Ministros presentes: Bruno Dantas (Presidente), Augusto Nardes, Aroldo Cedraz e Raimundo Carreiro (Relator).
13.2. Ministro-Substituto presente: André Luís de Carvalho.

RAIMUNDO CARREIRO

Adoto como relatório, nos termos do art. 1º, § 3º, inciso I, da Lei 8.443/92, a instrução à peça 130, lavrada no âmbito da Secretaria de Controle Externo de Tomada de Contas Especial (SecexTCE) , a qual foi  endossada pelo Titular da unidade técnica (peça 131) e anuída pelo representante do Ministério Público junto ao TCU em parecer à peça 132, exarado pelo Procurador Júlio Marcelo de Oliveira:
	"Cuidam os autos de tomada de contas especial instaurada pelo Fundo Nacional de Desenvolvimento da Educação (FNDE) em desfavor do Sr. Odimar Wanderley Salomão, prefeito de Afuá/PA à época dos fatos, em razão de devolução, sem a correspondente atualização monetária e acréscimo de juros legais, dos recursos do Convênio n° 655.551/2008 (Siafi 624841) , celebrado entre o FNDE e a Prefeitura Municipal de Afuá/PA e tendo por objeto "a assistência financeira, visando à aquisição de veículo automotor zero quilômetro, de transporte coletivo, destinado exclusivamente ao transporte diário de alunos da Educação Básica, conforme projeto apresentado, decorrente de Emenda Parlamentar".
2.	O Tribunal apreciou o mérito do processo por intermédio do Acórdão 5176/2016-TCU-Primeira Câmara-JM, retificado pelo de nº 5468/2016-TCU-1ª Câmara-JM, nos seguintes termos peças 20 e 28) :
Acórdão 5176/2016-TCU-Primeira Câmara
ACORDAM os Ministros do Tribunal de Contas da União, reunidos em sessão da 1ª Câmara, ante as razões expostas pelo Relator, e com fundamento nos arts. 1º, inciso I, 16, inciso III, alínea "c", 19, caput, e 23, inciso III, alínea "a", 28, inciso II, e 57 da Lei 8.443/1992, c/c arts. 1º, inciso I, 209, inciso III e § 7º, 214, inciso III, alínea "a", e 267 do Regimento Interno, em:
9.1. julgar irregulares as contas de Odimar Wanderley Salomão, condenando-o ao pagamento da importância de R$ 78.855,05 (setenta e oito mil, oitocentos e cinquenta e cinco reais e cinco centavos) , atualizada monetariamente e acrescida dos juros de mora, calculados a partir de 14/1/2010 até o dia do efetivo pagamento, fixando-lhe o prazo de 15 (quinze) dias, a contar da notificação, para que comprove, perante o Tribunal, o recolhimento da referida quantia aos cofres do FNDE: 
9.2. aplicar a Odimar Wanderley Salomão multa de R$ 8.000,00 (oito mil reais) , fixando-lhe o prazo de 15 (quinze) dias, a contar da notificação, para que comprove perante o Tribunal o recolhimento da quantia aos cofres do Tesouro Nacional, atualizada monetariamente desde a data do presente acórdão até a do efetivo recolhimento, se paga após o vencimento; 
9.3. autorizar, desde logo, a cobrança judicial das dívidas, caso não atendida a notificação;
9.4. encaminhar cópia deste acórdão, e do relatório e voto que o fundamentam, à Procuradoria da República no Estado do Pará, para adoção das medidas que entender cabíveis. 
Acórdão 5468/2016-TCU-Primeira Câmara
Os Ministros do Tribunal de Contas da União, reunidos em Sessão da Primeira Câmara, com fundamento no art. 143, inciso V, alínea "d", do Regimento Interno/TCU, c/c o enunciado nº 145 da Súmula da Jurisprudência predominante do Tribunal de Contas da União, ACORDAM, por unanimidade, em retificar, por inexatidão material o Acórdão 517/2016-TCU-Primeira Câmara, prolatado na Sessão de 09/08/2016, Ata nº 28/2016, relativamente ao subitem 9, para que, onde se lê "ex-Prefeito de Mafuá/PA", leia-se "ex-Prefeito de Afuá/PA", mantendo-se os demais termos do Acórdão ora retificado, de acordo com os pareceres emitidos nos autos
3.	Irresignado com o resultado que lhe foi desfavorável, o Sr. Odimar Wanderley Salomão, por meio de seus representantes legais, interpôs recurso de reconsideração em face do Acórdão 5176/2016-TCU-Primeira Câmara-JM (peça 36) . O Tribunal manifestou-se em relação ao mérito do recurso da seguinte forma por meio do Acórdão 4994/2017-TCU-Primeira Câmara-WAR (peça 52) :
ACORDAM os Ministros do Tribunal de Contas da União, reunidos em sessão da 1ª Câmara, ante as razões expostas pelo Relator e com fundamento nos arts. 32, I, e 33 da Lei 8.443/1992, c/c o art. 285, § 2º, do Regimento Interno do TCU, em:
9.1. conhecer do recurso, para, no mérito, negar-lhe provimento; 
9.2. autorizar o recolhimento parcelado do débito aos cofres do FNDE, em trinta e seis parcelas mensais consecutivas; 
9.3. alertar o responsável que a inadimplência de qualquer parcela acarretará vencimento antecipado do saldo devedor; e
9.4. dar ciência desta deliberação ao recorrente e à Procuradoria da República no Estado do Pará.
4.	Em mais uma tentativa de reverter o resultado que lhe foi adverso, o Sr. Odimar Wanderley Salomão interpôs recurso de revisão (peça 71) . Em resposta ao recurso manejado pelo responsável, o Tribunal prolatou o Acórdão 2257/2020-TCU-Plenário-AA, com o seguinte teor (peça 99) .
ACORDAM os ministros do Tribunal de Contas da União, reunidos em sessão do Plenário, ante as razões expostas pela relatora, e com fundamento nos arts. 32 e 35 da Lei 8.443/1992, em:
9.1. conhecer do recurso de revisão e negar-lhe provimento;
9.2. dar ciência desta deliberação ao recorrente, ao interessado e ao procurador-chefe da Procuradoria da República no Estado do Pará.
5.	Mais uma vez, na tentativa de modificar o posicionamento do Tribunal, os representantes legais do Sr. Odimar Wanderley Salomão opuseram embargos declaratórios com pedido de atribuição de efeitos infringentes em face do Acórdão 2257/2020-TCU-Plenário-AA.
6.	O Tribunal manifestou-se em relação aos aclaratórios por meio do Acórdão 2850/2020-TCU-Plenário-BD, cujo teor é o seguinte:
ACORDAM os ministros do Tribunal de Contas da União, reunidos em sessão do Plenário, ante as razões expostas pelo Revisor, e com fundamento nos arts. 32 e 34 da Lei 8.443/1992, em:
9.1. conhecer e acolher parcialmente os presentes embargos de declaração, atribuindo-lhes efeitos infringentes para reformar:
9.1.1. o Acórdão 2257/2020-TCU-Plenário, a fim de dar provimento ao recurso de revisão então interposto;
9.1.2. o Acórdão 5176/2016-TCU-Primeira Câmara, para que passe a contar com a seguinte redação:
"9.1. rejeitar as alegações de defesa apresentadas por Odimar Wanderley Salomão;
9.2. com fundamento no art. 12, §§ 1º e 2º, da Lei 8.443/1992, e no art. 202, §§ 2º, 3º e 4º do Regimento Interno/TCU, reconhecer a boa-fé de Odimar Wanderley Salomão, fixando-lhe novo e improrrogável prazo, de 15 (quinze dias) , a contar do recebimento da notificação, para que comprove, perante este Tribunal, o recolhimento da dívida de R$ 78.855,05 (setenta e oito mil, oitocentos e cinquenta e cinco reais e cinco centavos) , aos cofres do Fundo Nacional de Desenvolvimento da Educação (FNDE) , atualizada monetariamente a partir de 14/1/2010 até a data do efetivo recolhimento, na forma prevista na legislação em vigor;
9.3 dar ciência a Odimar Wanderley Salomão de que a liquidação tempestiva do débito, atualizado monetariamente, ensejará o julgamento pela regularidade com ressalva das suas contas, mas que a falta de liquidação tempestiva poderá implicar o pronto julgamento pela irregularidade das contas, com imputação de débito e eventual aplicação de multa;"
9.2. dar ciência desta deliberação ao embargante e à Procuradoria da República no Pará.
8.	Ao apreciar os Embargos de Declaração contra o Acórdão 2257/2020-TCU-Plenário que havia negado provimento ao recurso de revisão interposto pelo responsável, sem efeitos suspensivos, o Plenário do TCU decidiu, mediante o Acórdão 2850/2020-TCU-Plenário, conhecer e acolher parcialmente os embargos de declaração, atribuindo-lhes efeitos infringentes para reformar o acórdão embargado e dar provimento ao recurso de revisão então interposto. Na mesma deliberação decidiu reformar o Acórdão condenatório nº 5.176/2016-Primeira Câmara a fim de reconhecer a boa-fé do Sr. Odimar Wanderley Salomão e fixar novo e improrrogável prazo para o recolhimento do débito sem os acréscimos de juros, cientificando-o de que a liquidação tempestiva do débito atualizado ensejará o julgamento pela regularidade com ressalva das contas e que falta de liquidação tempestiva implicará o pronto julgamento pela irregularidade, com imputação de débito e eventual aplicação de multa. Dessa forma, não subsiste mais a multa aplicada originariamente pelo Acórdão 5176/2016-TCU-Primeira Câmara.
7.	De acordo com informação proveniente do Secef/Seproc, os documentos acostados às peças 126 e 127 comprovam o recolhimento tanto do débito quanto da multa imputado/aplicada por meio do Acórdão 5176/2016-TCU-Primeira Câmara na seara judicial.  Conforme afirmado no item anterior, a multa deixou de existir após a reforma do Acórdão 5176/2016-TCU-Primeira Câmara. Já o débito, conforme demonstrativo acostado à peça 125 foi integralmente recolhido e ainda existe um saldo credor em favor do responsável que hoje (28/5/2021) é de R$ 72.025,40.
8.	Pelo fato de os recolhimentos efetuados pelo responsável terem ocorrido na seara judicial, os ressarcimentos da multa e do saldo credor do débito devem ser requeridos diretamente ao Tesouro Nacional e ao Fundo Nacional do Desenvolvimento da Educação, respectivamente. No âmbito do Tribunal, será proposta a expedição de quitação do débito a que se refere o item 9.2 do Acórdão 5176/2016-TCU-Primeira Câmara, nos termos do art. 27 da Lei 8.443/92 c/c o art. 218 do RI/TCU. Além disso, será sugerido ao Tribunal a manifestação pela regularidade com ressalva das contas do Sr. Odimar Wanderley Salomão (CPF XXX.543.642-XX) , na forma dos arts. 1º, inciso I, 16, inciso II, 18 e 23, inciso II, da Lei 8.443/92 c/c os arts. 201, § 2º, 205 e 208 do RI/TCU, dando-lhe quitação.
9.	Em face do exposto, submetemos o presente processo à consideração superior, para posterior envio ao Gabinete do Relator, via MP/TCU, com as seguintes propostas:
a) expedir quitação do débito a que se refere o item 9.2 do Acórdão 5176/2016-TCU-Primeira Câmara imputado ao Sr. Odimar Wanderley Salomão (CPF XXX.543.642-XX) , nos termos do art. 27 da Lei 8.443/92 c/c o art. 218 do RI/TCU; e
b) julgar as contas do Sr. Odimar Wanderley Salomão regulares com ressalva, nos termos do arts. 1º, inciso I, 16, inciso II, 18 e 23, inciso II, da Lei 8.443/92 c/c os arts. 201, § 2º, 205 e 208 do RI/TCU, dando-lhe quitação." (grifos conforme original) 
2.	É o relatório.

8.1. Rodrigo de Bittencourt Mudrovitsch (26966/OAB-DF) e outros, representando Odimar Wanderley Salomão.

Procurador Júlio Marcelo de Oliveira.

TOMADA DE CONTAS ESPECIAL. RECOLHIMENTO DO DÉBITO PELO RESPONSÁVEL. EXPEDIÇÃO DE QUITAÇÃO. JULGAMENTO PELO REGULARIDADE COM RESSALVAS.

TOMADA DE CONTAS ESPECIAL (TCE)

Secretaria de Controle Externo de Tomada de Contas Especial (SecexTCE).

Relato o presente feito por força do art. 152 do Regimento Interno do TCU.
2.	Trata-se, originariamente, de tomada de contas especial instaurada pelo Fundo Nacional de Desenvolvimento da Educação (FNDE) em desfavor do Sr. Odimar Wanderley Salomão, prefeito de Afuá/PA à época dos fatos, em razão de devolução, sem a correspondente atualização monetária e acréscimo de juros legais, dos recursos do Convênio 655.551/2008 (Siafi 624841) , celebrado entre o FNDE e a Prefeitura Municipal de Afuá/PA e tendo por objeto "a assistência financeira, visando à aquisição de veículo automotor zero quilômetro, de transporte coletivo, destinado exclusivamente ao transporte diário de alunos da Educação Básica, conforme projeto apresentado, decorrente de Emenda Parlamentar".
3.    	As propostas apresentadas pela SecexTCE e que ora são enlevadas ao Colegiado sugerem a expedição de quitação ao responsável e julgamento pela regularidade com ressalvas de suas contas (peças 130 e 131) . O MP/TCU oficiou de acordo com os encaminhamentos propostos pelo corpo técnico (peça 132) .
4.	Razão assiste à unidade técnica e ao Parquet.
5.	A TCE fora apreciada inicialmente por meio do Acórdão 5176/2016-TCU-Primeira Câmara, retificado por incorreção material pelo Acórdão 5468/2016-TCU-Primeira Câmara, ambos relatados pelo Ministro José Mucio, por meio dos quais o Tribunal julgou irregulares as contas do responsável Odimar Wanderley Salomão, condenou-o em débito (valor histórico: R$ 78.855,05)  e aplicou-lhe multa (R$ 8.000,00) .
6.	Após sucessivos recursos interpostos pelo ex-Prefeito, o Colegiado reformou a deliberação condenatória de modo a reconhecer a boa-fé do responsável, assinar-lhe novo prazo para recolhimento da dívida e afastar a multa então aplicada, conforme consta da nova redação conferida ao Acórdão 5176/2016-TCU-Primeira Câmara pelo Acórdão 2850/2020-TCU-Plenário, relator Ministro Bruno Dantas (embargos de declaração em recurso de revisão) :
ACORDAM os ministros do Tribunal de Contas da União, reunidos em sessão do Plenário, ante as razões expostas pelo Revisor, e com fundamento nos arts. 32 e 34 da Lei 8.443/1992, em:
9.1. conhecer e acolher parcialmente os presentes embargos de declaração, atribuindo-lhes efeitos infringentes para reformar:
9.1.1. o Acórdão 2257/2020-TCU-Plenário, a fim de dar provimento ao recurso de revisão então interposto;
9.1.2. o Acórdão 5176/2016-TCU-Primeira Câmara, para que passe a contar com a seguinte redação:
"9.1. rejeitar as alegações de defesa apresentadas por Odimar Wanderley Salomão;
9.2. com fundamento no art. 12, §§ 1º e 2º, da Lei 8.443/1992, e no art. 202, §§ 2º, 3º e 4º do Regimento Interno/TCU, reconhecer a boa-fé de Odimar Wanderley Salomão, fixando-lhe novo e improrrogável prazo, de 15 (quinze dias) , a contar do recebimento da notificação, para que comprove, perante este Tribunal, o recolhimento da dívida de R$ 78.855,05 (setenta e oito mil, oitocentos e cinquenta e cinco reais e cinco centavos) , aos cofres do Fundo Nacional de Desenvolvimento da Educação (FNDE) , atualizada monetariamente a partir de 14/1/2010 até a data do efetivo recolhimento, na forma prevista na legislação em vigor;
9.3 dar ciência a Odimar Wanderley Salomão de que a liquidação tempestiva do débito, atualizado monetariamente, ensejará o julgamento pela regularidade com ressalva das suas contas, mas que a falta de liquidação tempestiva poderá implicar o pronto julgamento pela irregularidade das contas, com imputação de débito e eventual aplicação de multa;"
9.2. dar ciência desta deliberação ao embargante e à Procuradoria da República no Pará.  (Grifei) 
7.	Ademais, essa mesma deliberação deixou assente que a liquidação tempestiva do débito resultaria no julgamento pela regularidade das contas com ressalva (item 9.3 do Acórdão 2850/2020-TCU-Plenário) .
8.	Pois bem, após a prolação deste Acórdão, sobreveio aos autos documentação probatória do recolhimento, na seara judicial, tanto do débito quanto da multa imputado/aplicada por meio do Acórdão 5176/2016-TCU-Primeira Câmara (peças 126 e 127) . 
9.	A multa então cominada pelo Acórdão 5176/2016-TCU-Primeira Câmara não mais subsiste, pois o Acórdão 2850/2020-TCU-Plenário afastou sua aplicação. Com relação ao débito, o demonstrativo acostado à peça 125 demonstra a quitação integral da dívida e a existência de saldo credor em favor do responsável no valor de R$ 64.957,63 (referência: 30/09/2020) . 
10.	Considerando que o recolhimento ocorreu na seara judicial, os ressarcimentos da multa e do saldo credor do débito devem ser requeridos diretamente ao Tesouro Nacional e ao Fundo Nacional do Desenvolvimento da Educação, respectivamente.
11.	No que toca ao débito, cabe a este Tribunal expedir quitação ao Sr. Odimar Wanderley Salomão, nos termos do art. 27 da Lei 8.443/92 c/c o art. 218 do RI/TCU.
12.	Por fim, quanto ao mérito da TCE, as contas hão de ser julgadas regulares com ressalva, haja vista a disposição contida no item 9.3 do Acórdão 2850/2020-TCU-Plenário, acima transcrito.
13.	Ante o exposto, acolho o pronunciamento da SecexTCE e o parecer do MP/TCU, cujos fundamentos integram as presentes razões de decidir, e VOTO no sentido de que este Colegiado adote o Acórdão que ora submeto à apreciação.
TCU, Sala das Sessões, em 24 de agosto de 2021.
RAIMUNDO CARREIRO 
Relator